Inventaris van het archief van de Hoofdadministratie van het Kroondomein, (1822) 1823-1972 (1974)
Nationaal Archief, Den Haag
Hoofdadministratie van het Kroondomein
Fin / Kroondomein
1822-1974
merendeel 1823-1972
F23229
7198 inventarisnummers; 199,00 meter
Normale geschreven, getypte en gedrukte documenten, geen bijzondere handschriften.
Nationaal Archief, Den Haag
Administratie van het Kroondomein, 1923-1972
Het archief bevat: 1. de archiefbescheiden gevormd door de Hoofdadministratie van het Kroondomein en taakvoorgangers, 1823-1972. Incidenteel kunnen er stukken voorkomen uit een eerdere of latere periode. Het archief bestaat uit dossiers betreffende het privaatrechtelijk beheer van de onroerende goederen van de Staat der Nederlanden. De baten en lasten kwamen voor rekening van de Kroon. De dossiers bevatten gegevens over aankoop, huur, verhuur, uitgifte in erfpacht, verpachting, ruiling, verkoop van tienden, bossen, losse landerijen en boerderijen, voor zover gelegen in de provincies Gelderland, Utrecht, Zuid-Holland, Zeeland en Noord-Brabant (westelijk deel). Voorts bevatten ze stukken over het verlenen van vergunningen tot het gebruik van deze goederen alsook over de instandhouding en het onderhoud ervan. Voor raadpleging van het archief kan gebruik gemaakt worden van de agenda’s en de dossierlijst. 2. de archiefbescheiden gevormd tijdens de liquidatie/opheffing van het Kroondomein, ca. 1966-1978. Incidenteel kunnen er stukken uit een eerdere of latere periode voorkomen. Het archief bestaat uit dossiers betreffende de opheffing en liquidatie van het Kroondomein. Hieronder vallen ook de archiefbescheiden die met betrekking tot deze opheffing en liquidatie zijn gevormd door de heer Haverkamp, referendaris van de Directie Domeinen van het Ministerie van Financiën, (1863) 1958-1979, en J.A.Z.H. van der Poel, als hoofdadministrateur verbonden aan de Secretaris-Generaal van het Ministerie van Financiën, (1863) 1968-1976. 3. de archiefbescheiden gevormd door de advocatenfamilie De Kempenaer te Arnhem, 1813-1908. Incidenteel kunnen er stukken uit een eerdere of latere periode voorkomen. Het archief bevat met name door de De Kempenaers aan het Kroondomein overgedragen correspondentie enz. betreffende de behandeling van tiendzaken in diverse rentambten.
Archiefvorming
Geschiedenis van de archiefvormer
De inhoud van deze paragraaf is grotendeels ontleend aan: Jenny E. Klein-Fresen, Literatuurrapport ten
behoeve van de bewerking van de archieven der (Hoofd-)administratie van het Kroondomein (1798) 1848-1973
(1974) bij het Ministerie van Financiën (Winschoten 1989).
1. Hoofdadministratie van het Kroondomein
1.1. Het Kroondomein
Na de vlucht van stadhouder Willem V en de vervallenverklaring van het stadhouderschap werden de eigendommen van het Huis van Oranje in 1798 geconfisqueerd door de Bataafse Republiek. Na de terugkeer en inhuldiging van prins Willem-Frederik als Koning Willem I werd het inkomen van de koning geregeld in artikel 13 van de Grondwet:
‘Bij wet kan worden bepaald dat de Soevereine Vorst, des verkiezende, tot gedeeltelijke voldoening van het in art. 12 gemelde jaarlijksch inkomen in vollen eigendom, als patrimonieel goed, zal worden overgedragen zoo veel domeinen, als een zuiver inkomen van vijf tonnen Gouds of daaromtrent opbrengen’.
Grondwet voor de Vereenigde Nederlanden 1814, artikel 13.
In de herziene Grondwet van 1815 werd dit onderwerp, zonder ingrijpende wijzigingen, behandeld in artikel 31. Koning Willem I had de keus welke van de vroegere domeinen der Oranje-Nassaus hij wenste. Op 26 augustus 1822 werd ter uitwerking van art. 31 der Grondwet door Koning Willem I een ontwerpwet ingediend tot overdracht van een aantal domeinen. Dit ontwerp werd door de Staten-Generaal aanvaard waarna de oude patrimoniële goederen van het Huis van Oranje aan de wettige eigenaar werden teruggegeven.
Staatsblad 1822, 40.
Het betrof domeingoederen in de provincies Noord-Brabant, Zeeland, Zuid-Holland, Gelderland, Limburg, Utrecht; de bossen in de provincies Zuid-Brabant, Namen, Henegouwen, Luik, Limburg.
Op 28 augustus 1822 volgde een Koninklijk Besluit tot oprichting van een “Naamloze Maatschappij, met als doel het gerief van Landbouw, Fabrieken en Handel’, in Brussel te vestigen. Bij akte van 16 december 1822 werden door de Koning de domeingoederen ingebracht in deze maatschappij. Deze zouden als onderpand dienen, tezamen met de kapitalen van andere deelnemers. Als de opbrengst van deze goederen boven de 500.000 gulden zou komen (gegarandeerd inkomen voor de Koning) zou deze winst in de Amortisatiekas van het Rijk komen ter delging van de openbare schuld. Rond 1840 veranderde de naam van de maatschappij in ‘Algemene Nederlandse Maatschappij ter begunstiging van de Volksvlijt’ (Sociéte Géneral des Pays Bas pour favoriser l’Industrie Nationale).
De afscheiding van België leidde tot een aanpassing van de regeling. De goederen in de Noordelijke Nederlanden tijdelijk onder het beheer gebracht van de Minister van Staat, bij besluit van 29 oktober 1832 onder het oppertoezicht van de Minister van Financiën. Deze Minister van Staat was belast met het Kassierschap des Rijks aan het Ministerie van Financiën als hoofd van de Afdeling ’s Rijks Kassierschap, later ’s Rijks Schatkist.
Op 5 november 1842 kwam het Eindtractaat Holland-België tot stand, waarbij het volgende werd vastgelegd:
- Alle opbrengsten der domeinen en tienden, gelegen in de Nederlanden doch onder beheer van [de Algemene Nederlandse Maatschappij ter begunstiging van de Volksvlijt], komen vanaf 1830 ten bate van de Koning.
- Als tegenprestatie doet de Koning afstand van al zijn grondbezittingen welke in België gelegen zijn.
- Als aanvulling hierop wordt uitkering aan België gedaan van f. 1.830.000 vastgesteld in losrenten.
De Koning was nu weer eigenaar van de Domeinen en tienden. Het beheer werd opgedragen aan een administrateur.
Koninklijk Besluit van 30 juni 1843, nr. 49.
Om problemen met de vererving te voorkomen schonk de Koning de opnieuw aan hem toegevallen domeinen vrijwillig aan de Staat. Voorwaarden hierbij waren dat de geschonken goederen Kroondomeinen zouden zijn en blijven, en dat de vruchten uit de Kroondomeinen genoten zullen worden door de Koning en zijn opvolgers op de troon der Nederlanden. Door het overlijden van Koning Willem II in 1849 werd de schenkingsakte pas in 1856 gepasseerd.
Koninklijk Besluit van 1 mei 1856
Bij Wet van 1 mei 1863 werd bepaald dat tiendheffing door de Koning alleen gold voor die tiendblokken waarover het recht sinds 1 juli 1822 door het domein of zijn voorgangers werd uitgeoefend. Alle andere domaniale tiendrechten werden geacht steeds in onbezwaard eigendom aan de Staat te zijn gebleven.
Wet van 1 mei 1863 (Stb. 1863, 43).
De Koning werd voor het verlies van de tiendrechten schadeloos gesteld door overdracht van bepaalde domeingoederen (de Soerense bossen) en een bedrag aan inschrijvingen in het Grootboek der Nationale schuld.
Na de vlucht van het Koningshuis en de regering naar Londen werden de Koninklijke bezittingen door de bezetter geconfisqueerd. De ‘voormalige Kroondomeinen’ werden bij het Ministerie van Financiën ondergebracht. Per 1 november 1941 werden bij de Administratie der Belastingen, Afdeling Domeinen van het Ministerie van Financiën vijf bureaus ingesteld, waarvan het vierde bureau werd belast met de taak: ‘voorbereiding van aangelegenheden betreffende de domeinen, welke tot het Kroondomein konden worden gerekend’. Na afloop van de bezetting werd het beheer weer op de oude voet voortgezet.
In 1959 werd het Kroondomein van 1848/1863 door een schenking van wijlen H.K.H. Prinses Wilhelmina der Nederlanden uitgebreid met bossen gelegen ten westen van Apeldoorn. Deze schenking (akte van 28 januari 1959) werd bekrachtigd bij Wet van 25 juli. De voorwaarden bij de schenking hielden in dat het geschonkene deel uit zou maken van het Kroondomein om deze voormalige privé-bezittingen een geheel te doen blijven en het genot ervan voor te behouden aan de kroondragers. Voor zichzelf behield de prinses het levenslang recht van vruchtgebruik van het geschonkene. Een aantal jaren later werd bij overeenkomst tussen het Koninklijk Huis en de Staat overeengekomen dat de positie van het Kroondomein 1959 opnieuw zou worden geregeld. De Wet van 16 maart 1971 bekrachtigde een wijziging van de voorwaarden en trof een aparte beheersregeling voor het in 1959 geschonken domein:
Het Kroondomein zal beheerd worden als een economische en administratieve eenheid, door een door de Koning te benoemen rentmeester. Ingevolge art. 6 zal er een Raad van Beheer voor het domein worden ingesteld, die toezicht moet houden op het beheer van het Kroondomein 1959.
Aankoop of vervreemding is alleen mogelijk nadat de rentmeester hiertoe gemachtigd is door de Koning, welke machtiging alleen kan worden verleend nadat de Raad van Beheer is gehoord.
Wet van 16 maart 1971 (Stb. 1971, 159).
Het Kroondomein 1959 werd bij deze regeling dus geheel losgemaakt van het Kroondomein 1848/1863.
In 1972 werd de financiële verhouding tussen het Rijk en het Koninklijk Huis herzien.
Wet van 22 november 1972 (Stb. 1972, 70).
Hierbij werd het Kroondomein 1848/1863 met ingang van 1 januari 1973 opgeheven. De betreffende domeingoederen werden in de loop van dat jaar ondergebracht bij de verschillende Inspecties der Domeinen van het Ministerie van Financiën.
1.2. Administratieve organisatie
Het dagelijks beheer ‘ter plekke’ en de daaruit voortvloeiende administratie van de goederen van de rentambten werd tot 1843 gevoerd door de ontvangers der Domeinen. Van 1843 tot 1856 heetten deze eerst ontvangers en later rentmeesters van de Particuliere Domeinen des Konings. Vanaf 1856 tenslotte, na de formele overdracht, heetten zij rentmeesters van het Kroondomein.
F.J. Truijens, Inventaris van het Rentambt Hulst van het Kroondomein 1863, (1817) 1823-1960 (1963) t.w. Algemeene Maatschappij ter Begunstiging van de Volksvlijt (1817) 1823-1842; Particuliere Domeinen des Konings, 1843-1856; Kroondomein, 1856-1960 (1963) (Den Haag 1980); en Th.N.M.J. Broens, Inventaris van het archief van het Rentambt Het Loo van het Kroondomein 1863, (1842) 1863-1972 (1973) (Den Haag 1980).
In de ‘Instructie voor de rentmeester van het Kroondomein’ van 17 december 1859 werden de taak, plichten, bevoegdheden en inkomsten van de rentmeester vastgelegd. Duidelijk komt in deze instructie de verhouding administrateur-rentmeester tot uiting: de administrateur was de eindverantwoordelijke, de rentmeester in de meeste gevallen slechts uitvoerder van de opdrachten, voorschriften en verzoeken uit ’s-Gravenhage. De rentmeester had slechts een beperkte speelruimte; de beslissingsbevoegdheid voor de meeste zaken lag bij de administrateur.
Zie voor de taakbeschrijving van de administrateur bijlage 1.
De administratie werd door de ontvangers c.q. de rentmeesters gevoerd in eng en voortdurend overleg met de centrale beheersinstantie. Regelmatig moesten leggers en andere bescheiden opgestuurd worden ter vergelijking en controle met de desbetreffende stukken van de Hoofdadministratie. Voor praktisch alle – ook kleine – zaken was toestemming c.q. instemming van ’s-Gravenhage vereist. Een zeer groot deel van de ingekomen stukken en de minuten van de uitgegane stukken bestaat dan ook uit correspondentie met de rentambten (i.c. de rentmeester).
De leggers waren – in ieder geval tot ca. 1925 – de ruggengraat van de administratie. Hierin werden per perceel de onderscheidene van belang zijnde zaken bijgehouden: namen van pachters en borgen, pachtsommen, betalingen, boetes, verpachtingen, overdrachten, verkopingen, hermetingen enz. vanuit de leggers werd een verbinding gelegd met de registers van ontvangsten en uitgaven en omgekeerd, door bij de kolom van geboekte bedragen de volgnummers van de registers resp. de leggernummers te vermelden. Ook in de maandstaten werden steeds de volgnummers van de registers en de leggernummers opgenomen.
Tot 1938 pasten de rentmeesters het systeem van enkel boekhouden toe. (registers van ontvangsten en uitgaven, maandstaten, jaarwerk). In 1938 werd naar aanleiding van de aanbevelingen in het rapport van Th. & L. Limperg Accountants het systeem van dubbel boekhouden ingevoerd. (Hulpboeken, grootboeken, balansen en verlies- en winstrekeningen). Van 1942 tot 1946 golden de voorschriften van de Rijksboekhouding (enkel) ook voor het Kroondomein, toen Bureau IV van de Afdeling Domeinen bij het Ministerie van Financiën. Per 1 januari 1947 werd de toestand van 1938-1941 (dubbel) weer hersteld. Met ingang van 1 januari 1961 geschiedde de verwerking van boekhoudkundige gegevens niet meer door de rentmeester zelf, maar door de Hoofdadministratie.
2. Gedeponeerde archieven
2.1. Liquidatie/opheffing Kroondomein
2.1.1. Archief van de referendaris A.H.F. Haverkamp van de Directie der Domeinen van het Ministerie van Financiën
A.H.F. Haverkamp was referendaris van de Directie der Domeinen van het Ministerie van Financiën. De taak van de Directie der Domeinen was de behandeling van zaken betreffende het beheer en de vervreemding van eigendommen van de Staat.
Tot dit beheer worden niet gerekend de handelingen, welke ten doel hebben de eigendommen van de Staat te doen beantwoorden aan hun bestemming voor de openbare dienst.
Ingevolge artikel 5 van de Wet Financieel Statuut van het Koninklijk Huis
Staatsblad 710 (1972).
werd de directeur van de Directie der Domeinen belast met het beheer van de tot het Kroondomein 1863 behorende zaken. Het nieuwe stelsel van het financieel statuut voor het Koninklijk Huis was gebaseerd op de gedachte dat het geldelijk deel van het inkomen van de Kroon geheel uit de schatkist komt, teneinde het mogelijk te maken daarop een automatische aanpassing aan de veranderingen in het loon- en prijspeil toe te passen. In dat systeem past niet het onder het oude stelsel uit het Kroondomein, bedoeld in de Wet van 1 mei 1863
Staatsblad 43 (1863).
aan de Kroon toekomende variabele inkomensbestandsdeel uit onroerend goed, effecten en leningen. Het voortbestaan van dit Kroondomein als inkomensbron is door het nieuwe stelsel overbodig geworden, reden waarom tot opheffing kan worden besloten.
Memorie van Toelichting bij artikel 5, 23 februari 1972.
2.1.2. Archief van Mr. Drs. J.A.Z.H. van der Poel, (plaatsvervangend) Hoofd Directie Bewindsvoering van het Ministerie van Financiën
Mr. Drs. Johannes Adrianus Zacharias Hubertus van der Poel was als hoofdadministrateur verbonden aan het Ministerie van Financiën, alwaar hij fungeerde als (plaatsvervangend) Hoofd Directie Bewindsvoering. In deze hoedanigheid adviseerde hij de Secretaris-Generaal van het Ministerie van Financiën over aangelegenheden betreffende het Kroondomein
2.2. Correspondentie van de familie De Kempenaer
De advocatenfamilie De Kempenaer bestond uit Jacobus Mattheüs de Kempenaer (1793-1870), zijn zoon Jacob Ursel de Kempenaer (1821-1895) en zijn kleinzoon Cornelis de Kempenaer (data onbekend). Het gedeponeerde archief van de familie de Kempenaer bestaat voor het grootste gedeelte uit aan het Kroondomein overgedragen correspondentie betreffende de juridische afhandeling van tiendkwesties in diverse rentambten.
Jacobus Mattheüs de Kempenaer is historisch gezien de meest interessante persoon van de familie. Hij was advocaat, later rijksadvocaat, en politicus in Arnhem. Hij kon bij binnenkomst in de Tweede Kamer gerekend worden tot de liberalen en behoorde in 1844 tot de Negenmannen die het initiatief namen tot Grondwetsherziening. In 1848 maakte hij deel uit van de Grondwetscommissie-Thorbecke. Tussen 1848 en 1849 speelde hij als minister van Binnenlandse Zaken een belangrijke rol bij het tot stand komen van de herziening van de Grondwet. Nadien belandde hij in conservatiever vaarwater, en kwam als Tweede Kamerlid tegenover Thorbecke te staan. Naast zijn politieke loopbaan was hij vanaf 1816 werkzaam als advocaat, en was hij tussen 1831 en 1849 rijksadvocaat in Arnhem.
http://www.parlement.com/9291000/biof/00681 (geraadpleegd op 26 januari 2009)
2.3. Oude dossierinventarissen en aantekeningen van de registrator
In de periode 1975-1982 zijn diverse pogingen ondernomen om het archief van de Hoofdadministratie van het Kroondomein te inventariseren. Deze rubriek bevat de aantekeningen die door de registrator bij deze pogingen zijn gemaakt. Tevens bevat deze rubriek de oude dossierinventarissen.
Geschiedenis van het archiefbeheer
De archieven van de Hoofdadministratie van het Kroondomein, 1823-1972, en de liquidatie/opheffing van het Kroondomein ca. 1966-1978, zijn in 2005 door het Ministerie van Financiën en het Nationaal Archief, beiden te Den Haag, overgebracht naar de Centrale Archief Selectiedienst te Winschoten. Voorafgaande aan de overdracht heeft een materiële toets plaatsgevonden, waarbij geen schade is aangetroffen. Het archief is over het algemeen erg stoffig. De archieven zijn door de Centrale Archief Selectiedienst bewerkt in de periode 2005-2008. In de periode 1975-1982 zijn diverse pogingen ondernomen om het archief van de Hoofdadministratie van het Kroondomein te inventariseren. Hierdoor is veel van de oorspronkelijke structuur verloren gegaan. In 1979 is bij de bewerking van het archief een aanzienlijke hoeveelheid archief vernietigd door het Ministerie van Financiën en door het Algemeen Rijksarchief. Of in vroegere jaren door de Administratie van het Kroondomein is vernietigd, is niet bekend.
In 1959 heeft de Hoofdadministratie van het Kroondomein het archiefdeel dat op het beheer en de afkoop van de tienden betrekking had uit de periode 1823-1932 aan het Algemeen Rijksarchief overgedragen. Na bewerking van het gehele archief is het gedeelte dat na de opheffing van de administratie van het Kroondomein nog bij het Ministerie van Financiën in beheer gekomen is, in 2010 krachtens wettelijk voorschrift door de Centrale Archief Selectiedienst aan het Nationaal Archief overgedragen.
De verwerving van het archief
Het archief is krachtens bepalingen van de Archiefwet overgebracht.
Inhoud en structuur van het archief
2.08
Selectie en vernietiging
Tijdens de bewerking door de Centrale Archief Selectiedienst zijn geen archiefbescheiden verwijderd ter vernietiging.
Aanvullingen
Niet vast te stellen is of de archieven volledig of onvolledig zijn aangeboden. In ieder geval ontbreken de kaarten en boekwerken. Ook een deel van het gerubriceerde materiaal ontbreekt. De archieven kunnen verder als afgesloten worden beschouwd, daar de Hoofdadministratie van het Kroondomein in de periode 1973-1978 werd opgeheven. Het is nog wel mogelijk dat een enkel verspreid geraakt dossier te zijner tijd te voorschijn komt en aan dit archief wordt toegevoegd.
Ordening van het archief
De inventarisnummers 6712-7198 zijn stukken met een afwijkend formaat (met name banden, grote delen of kaartsystemen). De afwijkende formaten zijn numeriek en fysiek achteraan het archief geplaatst. Zij zijn echter wel op een logische plaats in de toegang geplaatst. Dit betekent dat er op bepaalde plaatsen in de toegang sprake is van een afwijkende nummering. Bijlage 3 bevat een concordantie van deze inventarisnummers en de bijbehorende pagina in de toegang. Bij het opvragen van inventarisnummers tussen 6712 en 7198 dient dan ook rekening te worden gehouden met de mogelijke grootte van het archiefstuk.
Er zijn in het verleden diverse pogingen ondernomen om het archief te ordenen. Hierdoor is veel van de oorspronkelijke structuur verloren gegaan. Oorspronkelijk was het archief als volgt geordend: het archief uit de periode 1823-1830 staat bekend als het ‘oud’ of ‘Belgisch’ archief. Het archief uit de periode 1830-1884 was chronologisch geordend en rentambtsgewijs opgeborgen. In de toelichting op de inventarisatie uit eind jaren zeventig van de twintigste eeuw valt op te maken dat deze ordening door de archiefvormende en –beherende instantie grondig en onherstelbaar is verstoord, door de bestaande chronologische ordening in een onderwerpsgewijze te veranderen. Vanaf 1885 werden de stukken onderwerpsgewijs opgeborgen.
Bij de ordening van dit archief is getracht zoveel mogelijk aan te sluiten bij de ordening zoals die wordt aangehouden in de inventarissen van de rentambten Hulst en Het Loo. Dit betekent een driedeling in de inventaris. Grote reeksen toegangen en verslagen zijn vooraan geplaatst (rubriek A).
Deze worden gevolgd door alle onderwerpen die te maken hebben met de organisatie en het personeel van de Hoofdadministratie van het Kroondomein (rubriek B.1). Hierna volgen de stukken die betrekking hebben op de taakuitvoering van de Hoofdadministratie: het beheer van het Kroondomein (rubriek B.2). Dit laatste gedeelte is onderwerpgewijs geordend. De onderwerpen zijn: registratie van goederen en tiendrechten (B.2.2); exploitatie van goederen en tiendrechten (B.2.3); instandhouding en onderhoud onroerende goederen (B.2.4); handelingen met betrekking tot de zakelijke rechten van eigendom en gebruik (B.2.5); verrichten en laten verrichten van handelingen die geen zakelijke rechten van eigendom en gebruik betreffen (B.2.6); financiële administratie (B.2.7), voor algemene stukken betreffende het beheer van het Kroondomein is er de rubriek algemeen (B.2.1). Waar nodig zijn deze onderwerpen verder onderverdeeld: de rubriek exploitatie van goederen en tiendrechten (B.2.3) bestaat uit de onderwerpen algemeen (B.2.3.1), waaraan ook is toegevoegd de rubriek register inventarisakten (B.2.3.1.1); verpachting van bouwhoeven en landerijen (B.2.3.2); verpachting van tienden (B.2.3.3); verkoop bomen en houtgewassen (B.2.3.4); huur en verhuur (B.2.3.5) en uitgifte in opstal (B.2.3.6). De rubriek instandhouding en onderhoud onroerend goed (B.2.4) bestaat voor de periode na 1830 (B.2.4.2) uit de onderwerpen gebouwen, wegen en dijken (B.2.4.2.1) en vee en beplantingen (B.2.4.2.2). De rubriek handelingen met betrekking tot de zakelijke rechten van eigendom en gebruik (B.2.5) bestaat uit de onderwerpen handelingen betreffende de blote eigendom (B.2.5.1) en behartiging van belangen van eigendom en genot (tegenover derde instanties) (B.2.5.2). De rubriek verrichten en laten verrichten van handelingen die geen zakelijke rechten van eigendom en gebruik betreffen (B.2.6) bestaat uit de onderwerpen beschikbaarstelling van gronden aan derden (B.2.6.1); overdracht van beheer (B.2.6.2) en verlenen van vergunningen (B.2.6.3). Verder bestaat het deel over het domeinbeheer nog uit de rubrieken wetten (B.3) en reeksen (B.4) waarvan de laatste rubriek op zijn beurt weer is onderverdeeld in de onderwerpen akten (B.4.1) en plattegronden en bouwtekeningen (B.4.2).
Per onderwerp wordt eerst de periode 1823-1830 (het ‘oud- of Belgische archief’) behandeld, gevolgd door de periode na 1830. De periode na 1830 is verder onderverdeeld in een rubriek ‘algemeen’ voor dossiers betreffende meerdere rentambten, en rubrieken voor de diverse rentambten.
De rentambten zijn vele malen van samenstelling veranderd (zie bijlagen 2a en 2b). Dit maakt een indeling naar rentambt zeer onoverzichtelijk. Om al deze veranderingen op de best mogelijke wijze te kunnen ondervangen is ervoor gekozen om de eindsituatie van de rentambten in 1972, vóór de opheffing, als uitgangspunt te nemen. In 1972 bestond het Kroondomein uit de rentambten Culemborg-Grave-Tiel-Arnhem, Het Loo, Hulst-Middelburg-Goes en Werkendam-Tholen-Roosendaal-Oosterhout-Dordrecht. Deze rentambten vormen de hoofdrubrieken. Rentambten die nooit zijn samengevoegd en die vóór 1972 zijn opgeheven zijn in een aparte rubriek geplaatst. De hoofdrubrieken zijn nader onderverdeeld in de onderliggende rentambten.
Het rentambt Hulst-Middelburg-Goes bestaat bijvoorbeeld uit de (onafhankelijke rentambten) Hulst, Middelburg en Goes. De rubriek Hulst-Middelburg-Goes bestaat dan uit de subrubrieken Hulst, Middelburg en Goes. Kijken wij nu bijvoorbeeld naar de geschiedenis van het rentambt Middelburg dan blijkt dat dit lange tijd onderdeel heeft uitgemaakt van samengevoegde rentambten:
Middelburg 1879-1880